【裁判字號】    99,上易,310
【裁判日期】    990831
【裁判案由】    損害賠償
【裁判全文】
臺灣高等法院臺中分院民事判決         99年度上易字第310號
上  訴  人  丙○○
            丁○○
兼上列二人
法定代理人  己○○
兼上訴人丙○○、丁○○之法定代.
訴訟代理人  戊○○
被  上訴人  乙○○
            甲○○○
上列二人
訴訟代理人  趙惠如律師
上列當事人間請求損害賠償事件，上訴人對於民國99年5月14日
臺灣臺中地方法院98年度訴字第2782號第一審判決提起上訴，
經本院於99年8月18日言詞辯論終結，判決如下：
    主  文
上訴駁回。
第二審訴訟費用由上訴人戊○○負擔五十分之一，上訴人戊○○
、丙○○、丁○○、己○○連帶負擔五十分之二十四，上訴人丙
○○、戊○○、己○○連帶負擔五十分之二十五。
    事實及理由
一、被上訴人起訴主張：被上訴人乙○○與上訴人戊○○為叔姪
    關係，二人前因戊○○大伯黃松錦（即乙○○之兄）過世後
    遺產問題互有嫌隙，戊○○於民國九十八年四月二十六日下
    午五時五十八分許，復因遺產繼承問題心生不悅，竟與其子
    即丙○○、丁○○至被上訴人乙○○、甲○○○位於臺中縣
    霧峰鄉○○路三０五號之住處，以腳踹一樓之紗窗鋁門，致
    該鋁門門框彎曲無法關閉而不勘使用；復見被上訴人坐在客
    廳，基於共同傷害之故意，先由戊○○以手抓住被上訴人乙
    ○○之衣領，丙○○自後抓住乙○○兩側手臂，丁○○在旁
    出拳作勢，戊○○、丙○○並將乙○○往牆壁方向推，致乙
    ○○之左側額頭撞到牆壁後頭部後仰後倒，戊○○、丙○○
    復上前壓制，丁○○仍在旁助勢，乙○○於掙扎中，右手打
    到放置其旁之花盆，花盆因而破裂割傷乙○○之右手食指，
    適時乙○○配偶即被上訴人甲○○○恰自浴室出來上前欲攔
    阻，反遭丙○○攔下，乙○○因此受有左前額０.３０.１
    公分擦傷及瘀傷、前胸挫傷及瘀傷、右手食指２公分撕裂傷
    、枕部０.５０.５公分血腫之傷害，爰依據共同侵權行為
    之法律關係請求上訴人連帶給付醫藥費用新台幣（下同）二
    千八百三十元、毀損紗窗鋁門之修理費用八千八百元、及傷
    害部分之精神慰撫金三十萬元；另丙○○於傷害乙○○時，
    亦有捉住甲○○○撞牆，且將甲○○○踩傷，致甲○○○受
    有左第二趾擦傷、第一腰椎壓迫性骨折及背挫傷等傷害，因
    上訴人戊○○、己○○為其法定代理人，故甲○○○依民法
    第一百八十四條第一項前段、第一百八十七第一項條之規定
    請求上訴人連帶賠償醫療費用損失五千八百五十一元、慰撫
    金五十萬元，合計五十萬五千八百五十一元等語，起訴聲明
    求為判決：(一)上訴人丙○○、丁○○、戊○○、己○○應連
    帶給付被上訴人三十一萬一千六百三十元，及自起訴狀繕本
    送達上訴人翌日起至清償日止，按年息百分之五計算之利息
    ；(二)上訴人丙○○、戊○○、己○○應連帶給付被上訴人五
    十萬零五千八百五十一元，及自起訴狀繕本送達上訴人翌日
    起至清償日止，按年息百分之五計算之利息；(三)願供擔保，
    請准宣告假執行（原審判准上訴人戊○○應給付被上訴人乙
    ○○三千零三十元本息；上訴人戊○○、丙○○、丁○○應
    連帶給付被上訴人乙○○一十萬二千八百三十元本息，上訴
    人己○○就丙○○、丁○○給付部分應負連帶責任；上訴人
    丙○○、戊○○、己○○應連帶給付上訴人甲○○○一十二
    萬五千八百五十一元本息，其餘請求駁回。上訴人對其敗訴
    部分上訴；被上訴人對其敗訴部分未據聲明不服，此部分已
    確定）。
二、上訴人則以：僅精神慰撫金部分上訴，因原審未審究上訴人
    戊○○所從事之唐邦漆料行係以己○○為出名負責人，惟營
    業狀況不佳，已無營利，現已停業，並有欠台中縣霧峰鄉農
    會債款五百八十萬七千一百三十五元，又有八十歲以上老父
    母要扶養，另上訴人丙○○、黃柏翰均在學，目無職業及收
    入等情形，故原審認為應給付被上訴人乙○○十萬元、給付
    甲○○○十二萬元精神慰撫金過高等語，資為抗辯。上訴聲
    明求為判決：(一)原判決不利上訴人部分廢棄。(二)上開廢棄部
    分，被上訴人在第一審之訴駁回。(三)第一、二審訴訟費用由
    被上訴人負擔。
三、兩造不爭執事項：
(一)、本件修理鋁門窗金額為三千零三十元。
(二)、被上訴人乙○○醫藥費用為二千八百三十元。
(三)、被上訴人甲○○○醫藥費用為五千八百五十一元。
四、兩造爭執事項：
    被上訴人乙○○請求十萬元、甲○○○請求十二萬元之精神
    慰撫金是否過高？
五、得心證之理由：
(一)、本件上訴人戊○○於九十八年四月二十六日下午五時五十八
    分許前往被上訴人臺中縣霧峰鄉○○路三０五號之住處，以
    腳踹一樓之紗窗鋁門之事實，業據上訴人戊○○於原法院刑
    事庭審理時所自認，核與上訴人於警訊、偵查及本院刑事庭
    審理中所證述之情節相符，有台灣台中地方院檢察署九十八
    年度偵字第一六六六四二號等歷審刑事卷影本附卷可稽，並
    有附於該偵查卷之監視錄影翻拍照片三十張、鋁門毀損照片
    二張為證，此部分，應堪信為真實。
(二)、兩造於上開時地發生打架後，被上訴人乙○○確實受有左前
    額０.３０.１公分擦傷及瘀傷、前胸挫傷及瘀傷、右手食
    指２公分撕裂傷、枕部０.５０.５公分血腫之傷害，有九
    十八年五月三日霧峰澄清醫院之驗傷診斷書一紙附於警訊卷
    可稽，並有傷勢照片共十一張為證（見警訊卷所附照片編號
    四十一至四十七號及九十八年度他字第二四四二號卷第七、
    八頁），核其所受傷勢情形與被上訴人所述傷害之經過相符
    。另被上訴人甲○○○亦受有左第二趾擦傷、第一腰椎壓迫
    性骨折及背挫傷等傷害，此亦有同上開醫院之驗傷診斷證明
    書附於偵查卷宗為證，雖被上訴人甲○○○所受第一腰椎壓
    迫性骨折乙節，早於本事件發生前，於九十八年三月三十一
    日即經急診發現有陳舊性症狀在先，其事後又於同年四月二
    十七日（即本事件發生後翌日）再度追蹤第一腰椎壓迫性骨
    折情形，發生有更嚴重之情形，足見為外力因素所引發，導
    致更嚴重，即第一腰椎壓迫性骨折病情之起因，雖尚與上訴
    人之行為無關，惟被上訴人甲○○○於本件事故發生後翌日
    ，即前往醫院就醫，益見其造成病情更加嚴重乙節，則與本
    件事故之發生有明顯之因果關係。復參與上訴人丙○○亦於
    警詢時自承：我在支開勸架我父親戊○○與三叔公乙○○的
    時侯，三嬸婆甲○○○抓住我，我順手推開她等語，益徵上
    訴人丙○○確實與被上訴人甲○○○有肢體接觸，且從被上
    訴人二人所受傷勢觀之，均非單純之拉扯及勸架足以造成，
    堪認上訴人丙○○、丁○○二人參與共同傷害被上訴人乙○
    ○之行為，而丙○○則有捉住被上訴人甲○○○撞牆，且將
    甲○○○踩傷，致甲○○○受有左第二趾擦傷、背挫傷等傷
    害，並造成甲○○○原原已罹患之第一腰椎壓迫性骨折傷勢
    更加嚴重，故上訴人等應負故意傷害之侵權行為損害賠償責
    任（原法院刑事庭並採相同之認定，有原法院九十八年度易
    字第二九八三號判決附卷可稽，見原審卷第七至十頁）。
(三)、按因故意或過失，不法侵害他人之權利者，負損害賠償責任
    ；數人共同不法侵害他人之權利者，連帶負損害賠償責任，
    民法第一百八十四條第一項前段、第一百八十五條第一項前
    段定有明文。無行為能力人或限制行為能力人，不法侵害他
    人之權利者，以行為時有識別能力為限，與其法定代理人連
    帶負損害賠償責任，民法第一百八十七條第一項前段復有明
    定。查本件上訴人戊○○毀壞被上訴人所有之紗窗鋁門，被
    上訴人乙○○自得請求上訴人戊○○賠償上開損害。又上訴
    人戊○○與其子丙○○、丁○○二人共同傷害乙○○之身體
    ，被上訴人乙○○自得請求其三人共負損害賠償責任，而上
    訴人己○○為丙○○、丁○○之法定代理人，其為上開行為
    ，為有識別能力之人，依上開說明，其應就丙○○、丁○○
    所負賠償責任負連帶清償之責。另上訴人丙○○故傷害被上
    訴人甲○○○之身體，甲○○○亦得請求其負賠償責任，而
    上訴人戊○○、己○○為其法定代理人，其所為上開行為，
    為有識別能力之人，依上開說明，亦應就上訴人丙○○所負
    賠償責任負連帶清償之責。
(四)、另按不法毀損他人之物者，被害人得請求賠償其物因毀損所
    減少之價額。又不法侵害他人之身體或健康者，對於被害人
    因此喪失或減少勞動能力或增加生活上之需要時，應負損害
    賠償責任。不法侵害他人之身體、健康，被害人雖非財產上
    之損害，亦得請求賠償相當之金額。其名譽被侵害者，並得
    請求回復名譽之適當處分。民法第一百九十六條、第一百九
    十二條第一項、第一百九十五條第一項分別定有明文。據此
    ，被上訴人二人分別得請求之金額分述如下：
(五)、關於被上訴人乙○○請求修理鋁門窗金額三千零三十元、醫
    藥費用二千八百三十元及被上訴人甲○○○請求醫藥費用五
    千八百五十一元部分，上訴人已不爭執，故此部分，被上訴
    人乙○○、甲○○○之請求，自屬有據，應為可採。
(六)、關於被上訴人乙○○及甲○○○分別請求非財產損害十萬元
    及十二萬元部分：
(1)、按非財產之損害賠償，係以人格權遭遇侵害，使精神上受有
    痛苦為必要，其核給之標準固與財產上損害之計算不同，然
    非不可斟酌雙方身份資力與加害程度，及其他各種情形核定
    相當之數額，最高法院五十一年度台上字第二二三號著有判
    例。
(2)、上訴人雖以：原審未審究上訴人戊○○所從事之唐邦漆料行
    係以上訴人己○○為出名負責人，惟營業狀況不佳，已無營
    利，現已停業，並有欠台中縣霧峰鄉農會債款五百八十萬七
    千一百三十五元，又有八十歲以上老父母要扶養，另上訴人
    丙○○、黃柏翰均在學，目前無職業及收入等情形，認為應
    給付被上訴人乙○○十萬元、給付甲○○○十二萬元之精神
    慰撫金過高等語。惟查，本件被上訴人乙○○學歷為國小畢
    業，退休前於工廠擔任作業員，被上訴人甲○○○學歷程度
    為不識字，退休前亦於工廠擔任作業員；上訴人戊○○僑泰
    工商畢業，畢業後，受雇從事油漆的買賣工作達四至五年，
    之後才自行開業從事油漆事業經營；丙○○則為為光復國中
    畢業，目前就讀於霧峰農工三年級；丁○○為光復國中畢業
    ，目前就讀於高雄高苑一年級，而其母親己○○為明道高職
    部畢業，畢業後，從事採購、會計工作各約三至四年，結婚
    後即擔任家庭主婦，目前並無固定收入，僅幫上訴人戊○○
    之事業從事接聽電話工作，業據兩造各自陳述在卷，並審酌
    兩造之財產（詳如稅務電子閘門資料查詢表六份，外放袋內
    ）、資力、上訴人之行為動機、過程及所造成被上訴人身體
    受傷情形，認被上訴人乙○○、甲○○○分別請求精神慰撫
    金十萬元及十二萬元，均屬允當，自屬可取。是上訴人辯稱
    ，原審酌定精神慰金為過高云云，為不可採。
六、綜上所述，(一)被上訴人乙○○依侵權行為之法律關係請求上
    訴人戊○○給付紗窗鋁門損失三千零三十元，及自起訴狀繕
    本送達翌日即九十八年十一月三日起至清償日止，按年息百
    分之五計算之利息；及依據民法第一百八十四條條第一項前
    段、第一百八十五條共同侵權行為之法律關係請求上訴人戊
    ○○、丙○○、丁○○三人連帶給付一十萬二千八百三十元
    （計算式：2830+100000=102830），及自起訴狀繕本送達翌
    日即九十八年十一月三日起至清償日止，按年息百分之五計
    算之利息，另依民法第一百八十七條第一項之規定，請求上
    訴人己○○就丙○○、丁○○應給付部分，負連帶責任部分
    ，亦應予准許；(二)被上訴人甲○○○依民法第一百八十四條
    第一項前段、第一百八十七條第一項之規定，請求上訴人丙
    ○○、戊○○、己○○連帶賠償一十二萬五千八百五十一元
    （計算式：5851+120000=125851），及自起訴狀繕本送達翌
    日即九十八年十一月三日起至清償日止，按年息百分之五計
    算之利息，應予准許。是則原審就上開准許部分，判命上訴
    人如數給付，並依職權宣告假執行，於法並無不合。上訴意
    旨指摘原判決此部分不當，求予廢棄改判，為無理由，應予
    駁回其上訴。
七、本件事證已臻明確，兩造其餘之攻擊防禦方法，與判決基礎
    之事實及結果並無影響，爰不予審酌，併此敘明。
八、據上論結，本件上訴為無理由，依民事訴訟法第四百四十九
    條第一項、第八十五條第二項、第七十八條，判決如主文。
中    華    民    國    99    年    8     月    31    日
                民事第六庭    審判長法  官  袁再興
                                    法  官  吳惠郁
                                    法  官  盧江陽
以上正本係照原本作成。
均不得上訴。
                                    書記官  陳麗玉
中    華    民    國    99    年    8     月    31    日
                                                      Ｖ

司法院資訊處製作；財團法人民間司法改革基金會備份。
